臺灣臺南地方法院民事判決　　　　　　　 99年度訴字第425號
原　　　告　洪清龍
　　　　　　洪施素梅
上 2人共同
訴訟代理人　方文賢　　律師
被　　　告　黃珠雀（即財政部國有財產局之承當訴訟人）
　　　　　　黃建雄
　　　　　　許文德
　　　　　　李武雄
　　　　　　李進忠
　　　　　　李慶山
　　　　　　李明芳
　　　　　　李文明
　　　　　　黃源
　　　　　　許振南
　　　　　　陳木雄
　　　　　　董陳罔受
　　　　　　莊順進
　　　　　　陳永安
　　　　　　施德造
　　　　　　施和平
　　　　　　施明田
　　　　　　劉施金玉
　　　　　　施清
　　　　　　施清戰
　　　　　　施金瑞
　　　　　　施瑞昌
　　　　　　李建邦
　　　　　　李建興
上 2人共同
訴訟代理人　李黃秀美
被　　　告　許秋英
　　　　　　陳順良
上26人共同
訴訟代理人　王振梁
被　　　告　陳瑞庭
訴訟代理人　陳建彰
　　　　　　陳儀芳
被　　　告　惠強投資有限公司（即黃崑銘、施啟常、施啟輝、
　　　　　　施啟棟之承當訴訟人）
法定代理人　陳儀芳
訴訟代理人　陳建彰
　　　　　　陳瑞庭
上列當事人間請求分割共有物事件，經本院於民國100年10月31
日言詞辯論終結，判決如下：
    主      文
兩造共有坐落臺南市○○區○○段一四九一地號（縣市合併前為
臺南縣仁德鄉○○段一四九一地號）、地目池、面積一千一百零
三點六四平方公尺之土地，其分割方法為如附表二及附圖所示。
訴訟費用由兩造依如附表一所示應有部分比例負擔。
    事實及理由
壹、程序事項：
    本件被告黃崑銘、施啟常、施啟輝及施啟棟於訴訟繫屬中，
    將其所有坐落臺南市○○區○○段1491地號（縣市合併前為
    臺南縣仁德鄉○○段1491地號，下稱系爭土地）、面積1,10
    3.64平方公尺土地之應有部分出售予惠強投資有限公司（下
    稱惠強公司），被告財政部國有財產局亦於訴訟繫屬中，將
    上開土地之應有部分出售予被告黃珠雀，並分別於民國99年
    7月13日及100年6月27日辦理所有權移轉登記。嗣經惠強公
    司及黃珠雀分別於100年7月15日言詞辯論期日及100年7月22
    日具狀聲請承當訴訟，並業經原告及其餘共有人同意在案。
    茲因惠強公司及黃珠雀聲明承當訴訟，對本件訴訟之進行及
    原告防禦權益均無影響，依民事訴訟法第254條第2項之規定
    ，應准由惠強公司及黃珠雀承當本件訴訟而為被告，並使被
    告黃崑銘、施啟常、施啟輝、施啟棟及財政部國有財產局脫
    離本件訴訟，核先陳明。
貳、實體部分：
一、原告起訴主張：兩造共有之系爭土地，係由原告洪清龍、洪
    施素梅與被告黃珠雀、黃建雄、許文德、李武雄、李進忠、
    李慶山、李明芳、李文明、黃源、許振南、陳順良、陳木
    雄、董陳罔受、莊順進、陳永安、施德造、施和平、施明田
    、劉施金玉、施清、施清戰、施金瑞、施瑞昌（以上13
    人為公同共有1/9）、陳瑞庭、許秋英、李建邦、李建興及
    惠強公司等人所共有，又共有人間就系爭土地並無不分割之
    協議，系爭土地性質上亦無不能分割之情形。按原告洪清龍
    與洪施素梅2人為夫妻，在系爭土地之西側有同段1493、149
    4等地號土地；另被告李建興之應有部分，已為李文明設定
    抵押權；李建邦、李建興2人之應有部分，分別經其債權人
    實施假扣押。是為利土地之利用，且經徵詢大部分共有人之
    意願，原告主張系爭土地之分割方法及聲明為：如主文第1
    項所示。
二、被告等表示：伊等皆同意原告所提如主文第1項所示之分割
    方案。
三、得心證之理由：
  (一)按各共有人，得隨時請求分割共有物。但因物之使用目的不
    能分割或契約訂有不分割之期限者，不在此限，民法第823
    條第1項定有明文。故共有物依其使用目的並非不能分割，
    而又未有不分割之期約者，各共有人自得隨時請求分割（最
    高法院19年上字第1853號判例可參）。又分割共有物之訴，
    係就有共有關係之共有物，以消滅共有關係為目的，予以分
    割，使共有人就共有物之一部分單獨取得所有權之形成訴訟
    。又按共有物之應有部分經實施查封後，共有人（包含執行
    債務人及非執行債務人）仍得依民法第824條規定之方法，
    請求分割共有物。惟協議分割之結果有礙執行效果者，對於
    債權人不生效力，至於裁判分割，係法院基於公平原則，決
    定適當之方法而分割共有物，自不發生有礙執行效果之問題
    ，債權人即不得對之主張不生效力（最高法院69年度第14次
    民事庭會議決議、72年台上字第2642號判例參照）。本件原
    告主張系爭土地為兩造共有，原告、被告就系爭土地之應有
    部分分別如附表一所示，兩造就系爭土地並無不分割之約定
    ，而依系爭土地之使用目的，亦無不能分割之情事，且亦無
    任何不能分割之法令禁止其分割，業據原告提出地籍圖謄本
    、土地登記謄本及使用分區證明各1份（本院99年度司南調字
    第36號卷第10、12-21、75-85頁）及被告等人提出之土地登
    記第二類謄本（本院卷第2宗第10-17頁）為證。又兩造復因
    被告李建興、李建邦之應有部分遭債權人聲請假扣押查封，
    致無從為協議分割，惟依前揭說明，裁判分割乃法院基於公
    平原則，決定適當之方法分割共有物，不發生有礙執行效果
    之問題，共有人之應有部分，經實施查封以後，因裁判分割
    ，其權利即集中於分割後之特定物，此為債務人原有權利在
    型態上之變更為查封效力所及，於假扣押亦無影響，是系爭
    土地予以分割，亦無違反土地法施行法第19條之1規定，則
    原告依上開規定訴請裁判分割，自應准許。
  (二)系爭土地應採取如何之分割方案分割？茲分述如下：
    1.按法院裁判分割共有物，除應斟酌各共有人之利害關係及
      共有物之性質外，尚應斟酌共有物之價格、經濟效用以及
      全體共有人之利益等公平決之（最高法院81年度臺上字第
      31號判決足參）。另裁判分割共有物，屬形成判決，法院
      定共有物之分割方法，固應斟酌當事人之聲明、共有物之
      性質、經濟效用及全體共有人之利益等，而本其自由裁量
      權為公平合理之分配，但並不受當事人聲明、主張或分管
      約定之拘束（最高法院93年度台上字第1797號判決要旨參
      照）。是不論本件有無分管契約之存在，或分管面積有無
      差異，均不能拘束法院就現共有人間依其應有部分所為分
      割判決，合先敘明。
    2.查系爭土地為兩造私有，各共有人應有部分比例如附表一
      所示、地目池、土地使用分區為乙種工業區、面積為1103
      .64平方公尺，非供公眾使用，此觀之二造提出之地籍圖
      謄本、土地登記謄本及仁德鄉公所土地使用分區證明書至
      明（99年度司南調字第36號卷第10-23頁、本院卷第2卷第
      10-17頁）。又系爭1491地號土地為空地，其上雜草叢生
      ，並無建物，系爭土地南面為15米道路為大順路，北面及
      東面為鄰地廠房，大順路往東10米連接中正路3段為30米
      道路，中正路3段為縣道，系爭土地東側（即同段1488地
      號）為被告陳瑞庭所有，其上有磚造鐵皮加蓋房屋1棟。
      系爭土地西面為同段1463地號土地，為空地，雜草叢生，
      同段1493（暨1494地號，系爭土地西側）土地為原告所有
      ，亦為空地，原告稱呈休耕狀態，此業據本院勘驗現場及
      囑託臺南市歸仁地政事務所測量屬實，並有勘驗筆錄、現
      場照片各1份及土地登記謄本3紙在卷可按（99年度司南調
      字第36號卷第24-25頁、本院卷第1卷第38頁、第73-79頁
      ）。而原告及被告等所有共有人就系爭土地亦均同意分割
      。
    3.本院審酌兩造均同意如主文第1項所示即如附表二及臺南
      市歸仁地政事務所複丈日期100年10月19日之複丈成果圖
      （下稱附圖）所示之分割方案，且該方案除符合兩造應有
      部分比例外，兩造分得土地之形狀均方正完整，且均臨道
      路可對外通行，有利於兩造規劃及土地整體開發使用。又
      系爭土地東側之同段1488地號土地為被告陳瑞庭所有，可
      與其分得系爭土地編號寅部分合併利用，發揮土地之經濟
      效用。再者，如主文第1項所示之分割方案既經兩造合意
      ，本院亦應尊重其意願。從而，本院考量兩造應有部分比
      例、面積，及兩造分割後所得土地形狀、位置、對外適宜
      之聯絡，及兩造分割之利益及意願等一切情狀，並維持系
      爭土地分割後兩造就土地所有權能之完整性併有效利用土
      地之經濟價值，與公平經濟原則，認系爭土地之分割方法
      應採如主文第1項所示分割方案之分割方法，不但可發揮
      土地之經濟效用，亦兼顧共有人之利益及系爭土地日後之
      規劃利用，應為可採，爰訂分割方案如主文第1項所示。
四、另按應有部分有抵押權或質權者，其權利不因共有物之分割
    而受影響。但有下列情形之一者，其權利移存於抵押人或出
    質人所分得之部分：(一)權利人同意分割。(二)權利人已參加共
    有物分割訴訟。(三)權利人經共有人告知訴訟而未參加，民法
    第824條之1第2項定有明文。系爭土地抵押權人即本件被告
    李文明同意本件分割，並同意抵押權轉載於抵押義務人即被
    告李建興分割後所取得之土地，爰參照前揭規定，渠之抵押
    權自僅轉載於被告李建興分割後所取得土地之應有部分，地
    政機關於辦理分割登記時，並應一併注意及之。
五、綜上所述，原告本於共有物分割請求權，請求分割系爭土地
    ，為有理由，應予准許，爰判決如主文第1項所示。
六、本件事證已臻明確，兩造所為之其餘主張，陳述並所提之證
    據，經審酌後，認均對本件判決結果無影響，爰不逐一論述
    ，附此敘明。
七、復按，因共有物分割、經界或其他性質上類似之事件涉訟，
    由敗訴當事人負擔訴訟費用顯失公平者，法院得酌量情形，
    命勝訴之當事人負擔其一部，民事訴訟法第80條之1定有明
    文。本院審酌本件乃因共有物分割涉訟，分割結果對於兩造
    均屬有利，由敗訴當事人負擔訴訟費用顯失公平，認本件訴
    訟費用應由兩造按如附表一所示應有部分比例分擔，較為公
    允，爰諭知如主文第2項所示。
八、據上論結，本件原告之訴為有理由，依民事訴訟法第78條、
    第80條之1、第85條第1項，判決如主文。
中    華    民    國   100    年    10    月    31    日
                  民事第二庭  法  官  高俊珊
以上正本係照原本作成。
如不服本判決，應於判決送達後20日內，向本院提出上訴狀並表
明上訴理由，如於本判決宣示後送達前提起上訴者，應於判決送
達後20日內補提上訴理由書（須附繕本）。
如委任律師提起上訴者，應一併繳納上訴審裁判費。
中    華    民    國   100    年    11    月    9     日
                              書記官  蔡雅惠
附表一
┌───┬──────┬─────────────────────┐
│編號  │共有人      │(一)各共有人原應有部分比例。                │
│      │            │(二)主文第二項所示之訴訟費用負擔比例。      │
├───┼──────┼─────────────────────┤
│   1  │原告洪清龍  │36分之1。                                 │
├───┼──────┼─────────────────────┤
│   2  │原告洪施素梅│36分之1。                                 │
├───┼──────┼─────────────────────┤
│   3  │被告黃珠雀  │360分之45。                               │
├───┼──────┼─────────────────────┤
│   4  │被告黃建雄  │18分之1。                                 │
├───┼──────┼─────────────────────┤
│   5  │被告許秋英  │360分之30。                               │
├───┼──────┼─────────────────────┤
│   6  │被告許文德  │12分之1。                                 │
├───┼──────┼─────────────────────┤
│   7  │被告李武雄  │45分之1。                                 │
├───┼──────┼─────────────────────┤
│   8  │被告李進忠  │45分之1。                                 │
├───┼──────┼─────────────────────┤
│   9  │被告李慶山  │45分之1。                                 │
├───┼──────┼─────────────────────┤
│  10  │被告李明芳  │45分之1。                                 │
├───┼──────┼─────────────────────┤
│  11  │被告李文明  │45分之1。                                 │
├───┼──────┼─────────────────────┤
│  12  │被告黃源  │360分之48。                               │
├───┼──────┼─────────────────────┤
│  13  │被告許振南  │24分之1。                                 │
├───┼──────┼─────────────────────┤
│  14  │被告陳順良  │9分之1（由左列被告13人公同共有）。        │
├───┼──────┤                                          │
│  15  │被告陳木雄  │                                          │
├───┼──────┤                                          │
│  16  │被告莊順進  │                                          │
├───┼──────┤                                          │
│  17  │被告董陳罔受│                                          │
├───┼──────┤                                          │
│  18  │被告陳永安  │                                          │
├───┼──────┤                                          │
│  19  │被告施德造  │                                          │
├───┼──────┤                                          │
│  20  │被告施和平  │                                          │
├───┼──────┤                                          │
│  21  │被告施明田  │                                          │
├───┼──────┤                                          │
│  22  │被告劉施金玉│                                          │
├───┼──────┤                                          │
│  23  │被告施清  │                                          │
├───┼──────┤                                          │
│  24  │被告施清戰  │                                          │
├───┼──────┤                                          │
│  25  │被告施金瑞  │                                          │
├───┼──────┤                                          │
│  26  │被告施瑞昌  │                                          │
├───┼──────┼─────────────────────┤
│  27  │被告陳瑞庭  │45分之3。                                 │
├───┼──────┼─────────────────────┤
│  28  │被告惠強投資│9分之1。                                  │
│      │有限公司    │                                          │
├───┼──────┼─────────────────────┤
│  29  │被告李建邦  │90分之1。                                 │
├───┼──────┼─────────────────────┤
│  30  │被告李建興  │90分之1。                                 │
└───┴──────┴─────────────────────┘
附表二
┌───┬─────────┬──────┬─────┬─────┐
│附圖區│所有權人          │權利範圍即  │ 備註     │分得面積  │
│塊編號│                  │應有部分比例│          │單位：    │
│      │                  │            │          │平方公尺  │
│      │                  │            │          │          │
├───┼─────────┼──────┼─────┼─────┤
│ 子   │分歸原告洪清龍、洪│各2分之1    │          │ 61.31    │
│      │施素梅共同取得    │            │          │          │
├───┼─────────┴──────┴─────┼─────┤
│ 丑   │分歸下列被告共同取得：                      │821.60    │
│      ├─────────┬──────┬─────┤          │
│      │(一)被告黃珠雀      │268分之45   │          │          │
│      ├─────────┼──────┼─────┤          │
│      │(二)被告黃建雄      │268分之20   │          │          │
│      ├─────────┼──────┼─────┤          │
│      │(三)被告許秋英      │268分之30   │          │          │
│      ├─────────┼──────┼─────┤          │
│      │(四)被告許文德      │268分之30   │          │          │
│      ├─────────┼──────┼─────┤          │
│      │(五)被告李武雄      │268分之8    │          │          │
│      ├─────────┼──────┼─────┤          │
│      │(六)被告李進忠      │268分之8    │          │          │
│      ├─────────┼──────┼─────┤          │
│      │(七)被告李慶山      │268分之8    │          │          │
│      ├─────────┼──────┼─────┤          │
│      │(八)被告李明芳      │268分之8    │          │          │
│      ├─────────┼──────┼─────┤          │
│      │(九)被告李文明      │268分之8    │          │          │
│      ├─────────┼──────┼─────┤          │
│      │(十)被告黃源      │268分之48   │          │          │
│      ├─────────┼──────┼─────┤          │
│      │(十一)被告許振南      │268分之15   │          │          │
│      ├─────────┼──────┼─────┤          │
│      │(十二)1.被告陳順良    │268分之40   │左列被告13│          │
│      │  2.被告陳木雄    │            │人公同共有│          │
│      │  3.被告莊順進    │            │          │          │
│      │  4.被告董陳罔受  │            │          │          │
│      │  5.被告陳永安    │            │          │          │
│      │  6.被告施德造    │            │          │          │
│      │  7.被告施和平    │            │          │          │
│      │  8.被告施明田    │            │          │          │
│      │  9.被告劉施金玉  │            │          │          │
│      │  10.被告施清    │            │          │          │
│      │  11.被告施清戰    │            │          │          │
│      │  12.被告施金瑞    │            │          │          │
│      │  13.被告施瑞昌    │            │          │          │
├───┼─────────┴──────┴─────┼─────┤
│ 寅   │分歸下列被告共同取得：                      │ 196.20   │
│      ├─────────┬──────┬─────┤          │
│      │(一)被告陳瑞庭      │8分之3      │          │          │
│      ├─────────┼──────┼─────┤          │
│      │(二)被告惠強公司    │8分之5      │          │          │
├───┼─────────┼──────┼─────┼─────┤
│ 卯   │分歸被告李建邦、李│各2分之1    │          │ 24.53    │
│      │建興共同取得      │            │          │          │
└───┴─────────┴──────┴─────┴─────┤